【裁判字號】    90,上訴,1652
【裁判日期】    900719
【裁判案由】    偽造有價證券等
【裁判全文】
臺灣高等法院刑事判決                            九十年度上訴字第一六五二號
    上  訴  人
    即  被  告  甲○○
    指定辯護人  本院公設辯護人
右上訴人因偽造有價證券等案件，不服台灣臺北地方法院八十九年度訴字第九二號
中華民國九十年三月二十八日第一審判決（起訴案號台灣臺北地方法院檢察署八十九
年度偵字第九五一八八號）提起上訴，本院判決如左：
    主  文
上訴駁回。
    事  實
一、甲○○明知自己無支付能力，竟基於意圖為自己不法所有之概括犯意，自民國八
    十七年（下同）六月七日起至同年十月十三日止，在乙○○在所經營之「星辰Ｋ
    ＴＶ」（台北縣新店市○○路○段十四號）店內，佯稱先消費簽帳，下次一定付
    款清償，使乙○○誤以為甲○○有付款能力而為其提供所點之酒菜等物，共計詐
    得財物價值達新台幣（下同）七千八百二十元。又連續自八十八年八月二十五日
    起至同年九月二十五日止，在丙○○所經營之「小城卡拉ＯＫ」店（台北縣新店
    市○○路○段三四八號）內，以同樣詐騙之手法，使丙○○不疑有他，亦為其提
    供所點之酒菜等物，並准其簽立帳單以賒帳，共計詐得財物價值為二萬三千四百
    五十元（詳細詐騙時間及金額如附表一所示）。期間甲○○基於承前詐欺之概括
    犯意，於八十八年六月上旬，在台北縣新店市○○路小林髮廊內，以年籍資料不
    詳之成年女子綽號「小梅」所交付如附表二編號１所示已經拒絕往來之支票一紙
    ，向乙○○佯稱以該支票償還先前之欠款，並同時以該拒絕往來之支票向乙○○
    調現一萬五千元得手。又於同年九月二日，在台北縣新店市○○路○段三四八號
    小城卡拉ＯＫ店內，竟意圖供行使之用，未經授權，擅自在綽號「小梅」所交付
    如附表二編號２之支票上（未扣案），填寫發票日期為八十八年九月二十日、及
    票面額金二萬元，並以在不詳地點委託不知情之刻印店內已成年之刻印人員所偽
    刻之「劉明俊」印章一枚（未扣案），蓋於該支票發票人欄處，而偽造該支票後
    交予丙○○以行使，用以支付先前所欠之款項及預付日後消費之金額，並另向丙○○調現四千元得手。嗣於該二紙支票發票日期屆至時，因該二紙支票帳戶早已
    為拒絕往來戶，且其中附表二編號２之支票印章不符等理由而遭退票未能兌現，
    乙○○及丙○○始知受騙。
二、案經乙○○及丙○○訴由台北縣警察局新店分局報告台灣台北地方法院檢察署檢
    察官偵查起訴。
    理  由
一、上訴人即被告甲○○於原審固不否認於如附表一所示之時、地去告訴人店內消費
    ，惟否認有何詐欺及偽造有價證券之犯行，辯稱：伊是想有錢再慢慢還，而該二
    紙支票是小梅交予伊的，伊雖有填載如附表二編號２支票之發票日期及票面金額
    ，但無蓋印劉明俊之印章，「小梅」真名為何？現在何處？伊均不知道云云（偵
    卷第五頁背面至第六頁、第三十九頁背面；原審卷第十七至十九頁、第二十一、
    四十六、四十七、四十九、六十七、六十九頁）。經查：
(一)前揭犯罪事實，業據告訴人乙○○、丙○○指訴明確（警卷第一至四頁；偵卷第
    三十九頁背面至第四十頁；原審卷第十七至十九、六十四至六十八頁），核與證
    人高美鳳證述情節相符（原審卷第二十、六十五、六十六頁），復有如附表二所
    示之支票二紙、退票理由單二紙、本票二紙及簽單十一紙（「小城卡拉ＯＫ」店
    七張、「星辰ＫＴＶ」四張，均影本，附警卷五至十四頁）等在卷足資佐證。
(二)又查，被告甲○○於消費時均佯稱先簽單下次再付帳，但一再積欠無法清償，又
    以來路不明且已成拒絕來之支票向告訴人調現或用以支付消費款項，顯屬施用詐
    術無誤。
(三)另關於偽造支票一節，除被告自承不認識劉明俊（原審卷第七十一頁），但如附
    表二編號２之支票上發票日期及金額為其所填寫外，其蓋印偽造印章部分亦經證
    人高美鳳於原審八十九年九月一日及九十年三月十三日審理時結證：「（提示北
    區中小企銀支票，是否被告當場簽發？）我與田是合夥小城卡拉ＯＫ，他剛來我
    們店消費，前三次有付費，後來就沒有付錢，這張支票是在八月底開給我的，在
    我們店裡，他當場開給我的，被告當場拿印章來蓋，並寫金額，並背書交給我。
    後來提示後居然發票人簽章不符，拒絕往來。之後來才到我店上班抵帳，是跳票
    以後才來上班。我確定當場拿印章出來蓋，跳票後我還跟他講他的行為非常嚴重
    。」（原審卷第二十頁），「被告在發票日前一個月左右，在我們包廂裡現場簽
    發給我們的，印章是被告當場向我們借印泥蓋的，金額、發票日期都是被告填寫
    的。」等語明確（原審卷第六十五頁），是被告辯稱無詐欺及偽造有價證券之犯
    行，應屬事後卸責之詞，不足採信。本件事證明確，被告犯行堪以認定，應予依
    法論科。
二、核被告甲○○所為，係犯刑法第二百零一條第一項偽造有價證券罪、第三百三十
    九條第一項詐欺取財罪。偽造印章、印文為偽造有價證券之階段行為，又行使偽
    造有價證券之低度行為，應為偽造之高度行為所吸收，均不另論罪。公訴人起訴
    事實雖未敘及被告甲○○所犯偽造如附表二編號２支票之犯行，然該部分事實與
    公訴人起訴之詐欺犯罪事實，既具牽連犯之裁判上一罪關係，應為起訴效力所及
    ，自在法院所得審理之範圍，先予敘明。被告甲○○利用不知情之刻印店刻印人
    員偽造印章，應成立偽造印章之間接正犯。被告先後多次詐欺犯行，時間緊密，
    犯罪構成要件相同，顯係基於概括犯意為之，為連續犯，依刑法第五十六條規定
    ，以一罪論，並加重其刑。又其所犯連續詐欺及行使偽造有價證券二罪之間，有
    方法結果之牽連關係，依刑法第五十五條之規定，應從較重之偽造有價證券罪處
    斷。原審引用刑法第二百零一條第一項、第三百三十九條第一項、第五十五條、
    罰金罰鍰提高標準條例第一條前段，並審酌被告無消費能力，一再以欺瞞之手法
    至告訴人之店內飲酒作樂，嗣後為求繼續不付款消費，竟偽造支票行使，對於告
    訴人所受之損害亦分文未還等一切情狀，論處被告甲○○意圖供行使之用，而偽
    造有價證券罪，量處有期徒刑參年貳月。復依刑法第二百零五條、第二百十九條
    規定，將偽造如附表二編號２之支票壹紙、偽造「劉明俊」名義之印章壹枚併予
    宣告沒收。經核其認事、用法均無不合，量刑亦稱允當，被告猶執陳詞上訴否認
    偽造犯行為無理由，應予駁回。末按連續竊盜與偽造有價證券之牽連犯，從偽造
    有價證券罪處斷時，固尚應引用輕罪條文，惟僅將其輕罪本條引用即可，不必再
    引刑法第五十六條（最高法院六十二年七月二十四日、六十二年度第一次刑庭庭
    推總會議決議參照），故本件被告所犯連續詐欺及偽造有價證券二罪之間，因有
    方法結果之牽連關係，依刑法第五十五條之規定，從較重之偽造有價證券罪處斷
    ，亦僅將其輕罪本條引用即可，不必再引刑法第五十六條，附此敘明。
三、公訴意旨另以被告甲○○於如附表二所示之二紙支票背面以不實「楊麗華」之名
    義背書及簽發商業本票二紙（面額分別為二萬元及一萬八千六百二十元），分別
    交予告訴人乙○○、丙○○，因認被告甲○○尚涉有行使偽造私文書及偽造有價
    證券罪嫌云云。按稱本票者，謂發票人簽發一定之金額，於指定之到期日，由自
    己無件支付與受款人或執票人之票據，票據法第三條定有明文。又所謂「偽造」
    者，係指冒用或捏造他人名義而為制作者而言，而所謂他人，指除自己以外之人
    ，父母、妻子、兄弟均包括在內（參見二十四年上字第三九六八號判例意旨）。
    又身分證上記載之姓名，此乃用以表彰及區別自己與他人在社會不同個體之名稱
    ，惟足以區別或辨識之名稱，並不以身分證上記載之姓名為限，一般所謂之別名
    、字號、藝名、小名等，亦均屬之。是以，如以自己之別名、字號、小名等異於
    身分證上記載姓名之名稱對外簽發本票或私文書，如該名稱足以讓相對人辨識該
    名稱即指本人無誤時，即不涉刑法「偽造」範疇，先予敘明。
四、訊據被告甲○○堅決否認有何偽造本票及偽造私文書之犯行，辯稱：伊生父母均
    姓楊，因自小過繼予尹家人，命名為阿蘭，但不論生父母或養父母方面均叫伊「
    麗華」，伊對外一向自稱為「楊麗華」，朋友們都是如此叫伊，「楊麗華」即是
    本人，並未冒用他人名義簽發本票或背書等語（偵卷第六、四十頁；原審卷第四
    十、四十七、四十八頁）。經查，被告甲○○之個人戶籍資料中記載其父為「楊
    煙」其母為「楊金枝」無誤，此有法務部戶役政連結作業系統表全戶戶籍資料一
    份在卷為證（原審卷第三十三頁），而證人蔣阿玉於原審八十九年十一月七日審
    理時亦到庭結證稱：「我認識他（被告）二十幾年，我一直以為他是楊麗華，現
    在也是，從來不知道他的真名，朋友都叫他麗華。」等語（原審卷第四十七頁）
    ，另被告生母楊金枝於原審九十年三月十三日審理時亦到庭證稱：「他（指被告
    ）是我親生女兒，小時虛歲三歲左右給人家養，他生下叫『麗華』，現在我們還
    是叫他『麗華』，兄弟姊妹都叫他『麗華』。」等語（原審卷第六十七頁），由
    上足證被告原名為楊麗華，因小時候過繼他人而改名為甲○○，惟其常久以往對
    外均以「楊麗華」之名義從事社會活動，足認「楊麗華」應屬被告之別名無誤，
    則依前揭說明所示，被告以「楊麗華」名義簽發本票及於支票背面背書之行為，
    應不屬於冒用他人名義之行為，故不該當於刑法「偽造」行為之構成要件。又一
    般人非均有熟記身分證字號習慣，且縱有記憶，亦無法強求其記憶正確無誤，況
    被告自承當日記載身分證字號時，係於喝酒之後（偵卷第四十頁背面；原審卷第
    四十七頁），而衡情一般人喝酒後是會產生記憶模糊之現象，是被告辯稱身分證
  字號記載錯誤乃不小心所為，應非完全不實。此外，復查無其他積極證據足資認
    定被告有偽造本票及偽造私文書之犯行，原應為無罪之諭知，惟公訴意旨認此部
    分與前開有罪部分有牽連犯之裁判上一罪關係，原審不另為無罪之諭知，經核亦
    無違誤，此有關係之上訴應併駁回，合此敘明。
五、被告經合法傳喚，無正當之理由不到庭，爰不待其陳述，逕行判決，合此敘明。
據上論斷，應依刑事訴訟法第三百七十一條、第三百六十八條判決如主文。
本案經檢察官郭文東到庭執行職務。
中      華      民      國    九十    年      七      月     十九     日
                              臺灣高等法院刑事第九庭
                                    審判長法  官  李  文  成
                                          法  官  周  盈  文
                                          法  官  官  有  明
右正本證明與原本無異。
如不服本判決應於收受送達後十日內向本院提出上訴書狀，其未敘述上訴之理由者並
得於提起上訴後十日內向本院補提理由書（均須按他造當事人之人數附繕本）。
                                          書記官  林  蓓  瑜
中    華    民    國九十      年      七        月       二十       日
附錄本案論罪科刑法條全文
中華民國刑法第二百零一條
意圖供行使之用，而偽造、變造公債票、公司股票或其他有價證券者，處三年以上十
年以下有期徒刑，得併科三千元以下罰金。
行使偽造、變造之公債票、公司股票或其他有價證券，或意圖供行使之用，而收集或
交付於人者，處一年以上七年以下有期徒刑，得併科三千元以下罰金。
中華民國刑法第三百三十九條
 (普通詐欺罪)
意圖為自己或第三人不法之所有，以詐術使人將本人或第三人之物交付者，處五年以
下有期徒刑、拘役或科或併科一千元以下罰金。
以前項方法得財產上不法之利益或使第三人得之者，亦同。
前二項之未遂犯罰之。
附表一：甲○○詐欺之時間、地點及金額明細
編號  時  間    地    點     金  額
     （民國）               （新台幣）
１、  6.7.    星辰KTV      2,400
２、  7.    同上           670
３、  7.    同上         3,720
４、  10.13.    同上         1,030
                       合計  7,820
５、  8.    小城卡拉OK   3,960
６、  8.    同上         4,800
７、  8.    同上         4,060
８、  9.2.同上         4,500
９、  9.12.    同上         5,210
１０、  9.17.    同上         3,000
、  9.    同上         1,880
                       合計 23,450
附表二：支票明細
編號    號碼     發票日期  票面金額  發票人    付款人
                 （民國） （新台幣）
１、 CDA0000000   7.12.   20,000    李文桂  上海商業儲蓄銀行承德分行
２   PU0000000    9.20.   20,000    劉明俊  台北區中小企業銀行內湖分行


司法院資訊處製作；財團法人民間司法改革基金會備份。
